【裁判字號】    91,自,213
【裁判日期】    920530
【裁判案由】    詐欺
【裁判全文】
臺灣板橋地方法院刑事裁定                          九十一年度自字第二一三號
    自  訴  人  丁○○
    被      告  戊○○
                己○○
                甲○○○
                丙○○
右列被告等因詐欺案件，經自訴人提起自訴，本院裁定如左：
    主  文
自訴駁回。
    理  由
一、自訴意旨略以：被告戊○○係「永旭債務處理有限公司」（址設高雄縣岡山鎮○○○街一○七號一樓；下稱永旭公司）之負責人，被告己○○則為永旭公司臺北
    分公司（址設臺北縣板橋市○○路○段五十六號二樓）之執行經理；永旭公司對
    外係以刊登報紙廣告之方式招攬客戶，代為處理催討債款事宜，並收取一定比例
    之金額作為報酬。民國（下同）九十年八月一日，自訴人丁○○經由報紙廣告之
    介紹，委託永旭公司代為處理向債務人（即被告）丙○○催討積欠自訴人之債款
    新臺幣（下同）三十六萬元事宜，並由被告己○○代表永旭公司與自訴人簽立「
    民事債務處理契約書」一份，約定以催討所得總金額之百分之四十作為報酬；嗣
    於同年九月初某日，由一名真實年籍姓名不詳、自稱「乙○○」之男子（此部分
    由本院另行審結），持被告甲○○○所簽發，經被告丙○○背書之發票日為九十
    年九月二十日、票面金額為三十萬元、付款人為世華聯合商業銀行永和分行、付
    款地為臺北縣永和市○○路○段十五號、票號為ＣＡ0000000號之支票一
    紙，向自訴人表示係向債務人丙○○收取之債款，並由該名「乙○○」以電話聯
    絡被告己○○，經自訴人於電話中確認無誤後，乃當場交付「乙○○」四萬元，
    並言明俟支票全額兌現後，再行交付剩餘之報酬八萬元，惟倘若該支票屆期不獲
    兌現，則須退還自訴人已交付之上開四萬元。詎該紙支票經自訴人遵期提示後，
    竟以「存款不足及拒絕往來戶」而遭退票；再經自訴人多次向永旭公司要求返還
    已交付之四萬元，均拒不返還，自訴人至此始知受騙，因認被告戊○○、己○○
    、甲○○○、丙○○等人，均共同涉犯刑法第三百三十九條第一項之詐欺取財罪
    嫌云云。
二、按法院或受命法官於自訴案件第一次審判期日前訊問及調查結果，如認為案件有
    刑事訴訟法第二百五十二條至第二百五十四條之情形者，得以裁定駁回自訴，同
    法第三百二十六條第三項定有明文。次按犯罪事實應依證據認定之，無證據不得
    推定其犯罪事實，刑事訴訟法第一百五十四條定有明文；而認定不利於被告之事
    實，須依積極證據，苟積極證據不足為不利於被告事實之認定時，即應為有利於
    被告之認定，更不必有何有利之證據；又告訴人之告訴，係以使被告受刑事訴追
    為目的，是其陳述是否與事實相符，仍應調查其他證據以資審認，最高法院三十
    年上字第八一六號、五十二年臺上字第一三○○號亦分別著有判例可資參照。再
    刑法第三百三十九條第一項詐欺罪之成立，以意圖為自己或第三人不法所有，以
    詐術使人將本人或第三人之物交付為要件，所謂以詐術使人交付，必須被詐欺人
    因其詐術而陷於錯誤，若其所用方法，不能認為詐術，亦不致使人陷於錯誤，即
    不構成該罪。
三、經查，本件自訴人丁○○於九十年八月一日，委託永旭公司（負責人為被告戊○○）代為處理向債務人即被告丙○○催討積欠自訴人之債款三十六萬元事宜，並
    由被告己○○代表永旭公司與自訴人簽立「民事債務處理契約書」一份，約定以
    催討所得總金額之百分之四十作為報酬；嗣於同年九月初某日，由一名自稱「乙○○」之男子，持被告甲○○○所簽發，經被告丙○○背書其上之前揭支票一紙
    ，向自訴人表示係向債務人丙○○收取之債款，自訴人乃當場交付「乙○○」報
    酬四萬元，並言明俟支票全額兌現後，再行交付剩餘之報酬八萬元，惟倘若該支
    票屆期不獲兌現，則須退還自訴人已交付之上開四萬元；然前揭支票經自訴人提
    示後，竟以「存款不足及拒絕往來戶」而遭退票等情，業據自訴人指訴綦詳，並
    有自訴人提出之永旭公司營利事業登記證、民事債務處理契約書、「乙○○」簽
    名之收據、前揭支票正、反面影印本、退票理由單各一紙（以上均影本）等在卷
    可稽，足認自訴人此部份之指訴，核與事實相符。惟查：
  (一)被告戊○○部分：訊之被告戊○○堅決否認有何詐欺取財犯行，辯稱：伊是永旭
    公司負責人，只負責公司內部人員管理及規劃，從未實際經手簽約及收錢的事情
    ，且伊平時都在高雄處理公司事務，根本不過問臺北地區的業務；臺北、板橋地
    區是由莊豐慶負責，惟莊豐慶後來將公司客戶資料、債權證明文件、現金等均侵
    占後逃逸，伊已對莊豐慶提出業務侵占之告訴，伊根本不知本件案情之經過等語
    。經查，永旭公司係設址於高雄縣岡山鎮○○○街一○七號一樓，此有永旭公司
    營利事業登記證一紙附卷可按，而被告戊○○之住處亦係在高雄縣岡山鎮○○街
    三十九巷七號，兩相參照，足認被告戊○○辯稱其均在高雄處理公司事務等語，
    核與常情相符，堪以採信；又永旭公司臺北地區之業務，均由莊豐慶負責，被告
    戊○○從未過問，亦未實際經手委託、收款業務等事實，亦據共同被告己○○陳
    述明確，則被告戊○○既未曾參與本件自訴人委託處理債務、或向自訴人收取報
    酬等事務，實難認其與本件自訴人所指訴之詐欺情節間，有何直接之關聯性，更
    遑論其有何「施用詐術」、「致自訴人陷於錯誤」之行為可言；況且，自訴人嗣
    亦自承：被告戊○○並沒有騙伊，本件應與被告戊○○無關等語（見本院九十一
    年十二月三十一日訊問筆錄），益足認被告戊○○確與本案情節無涉，自無從僅
    憑其擔任永旭公司之負責人一事，即遽論以刑法上詐欺取財之罪嫌。
  (二)被告己○○部分：訊之被告己○○固坦承有代表永旭公司與自訴人簽立「民事債
    務處理契約書」等情，惟堅詞否認有何詐欺取財犯行，辯稱：伊是負責簽約，簽
    約完成後，伊就將契約書等文件均交由莊豐慶去處理，本身並不參與催討債款或
    收取報酬之事；伊根本不認識「乙○○」，也未曾接聽過自訴人的電話，且伊於
    九十年八月十日左右即已離職，本件可能係莊豐慶僱用該名「乙○○」所為，伊
    並不知有取得支票及向自訴人收取四萬元報酬之事等語。經查，被告己○○代表
    永旭公司與自訴人簽立「民事債務處理契約書」時，已將該契約書上原印有關於
    「手續費」及「預付規費」等條款（及契約書第四條部分）悉予刪除，此有上開
    「民事債務處理契約書」影本一紙在卷可按，足見被告己○○與自訴人簽約時，
    雙方即已明確約定須俟實際取得債務人交付之現金款項後，始由自訴人給付一定
    比例計算之報酬金額，在此之前自訴人並無「預付」任何費用之義務；是在此約
    定之拘束下，已難認被告己○○竟會自毀前言，在尚未實際取得債款現金前（按
    支票僅為支付之工具，與現金究屬有別，且是否兌現，亦在未定之天），即貿然
    向自訴人索求四萬元之報酬；自訴人雖指稱「乙○○」向其收取報酬時，曾以電
    話聯絡被告己○○，經其接手該電話向被告己○○確認後，始交付四萬元云云，
    惟此為被告己○○所否認，且該電話既係由「乙○○」自行撥打，接聽者是否確
    為被告己○○，已不無疑問，而以自訴人年逾七旬，身體固屬健朗，然其聽音辨
    別之能力，難保不受影響，尤其自訴人前與被告己○○僅於簽約當時有一面之緣
    ，嗣後又係於電話中交談，透過電話訊號之傳送，真實度究不比面晤清晰，則自
    訴人是否果能百分百確認接聽電話之人確為被告己○○，實不無疑問；抑且，被
    告己○○於九十年八月十日左右即已離職之事實，亦據共同被告戊○○陳明無訛
    ，實難想像「乙○○」於九十年九月初時，尚會打電話向已離職多日之被告己○○「請示」或「確認」收取報酬之事；從而，自訴人此部份之指訴非無瑕疵，尚
    難據為認定被告己○○犯罪事實之惟一論據。尤有甚者，自訴人嗣亦自承：被告
    己○○並沒有騙伊，本件應與被告己○○無關等語（見本院九十一年十二月三十
    一日訊問筆錄），益足認被告己○○確與本案自訴人指訴之詐欺情節無涉，自無
    從僅以其與自訴人簽約之事實，即遽認其有何「施用詐術」、「致自訴人陷於錯
    誤」之詐欺犯行可言。
  (三)被告甲○○○部分：經查，被告甲○○○所簽發之前揭支票一紙，固經提示後以
    「存款不足及拒絕往來戶」而遭退票，此有退票理由單一紙在卷可參；然觀諸前
    揭支票，其票面上並無受款人之記載（即並無抬頭），難認該支票係為自訴人而
    簽發，亦難認與自訴人有何直接之關聯性；而簽發票據之原因，本屬多端，且「
    乙○○」取得該支票之緣由，亦屬不一；縱自訴人輾轉取得該紙支票，亦僅屬其
    得依法向發票人即被告甲○○○行使票據上權利之民事問題，要與刑法上詐欺取
    財罪嫌無涉；此外，復查無任何證據足認被告甲○○○簽發前揭支票，有何「意
    圖為自己不法之所有」、「施用詐術」、或「致自訴人陷於錯誤」之可言，自難
    僅憑其簽發票據，而嗣後經退票未能兌現等情，即遽認其有何自訴人所指之詐欺
    犯行。況且，自訴人嗣亦自承：伊自訴被告甲○○○詐欺，是希望被告甲○○○
    出面解決票款債務等語（見本院九十一年十月八日訊問筆錄），更足見自訴人與
    被告甲○○○二人間，純屬票據債權債務關係之民事糾葛，而與刑法上詐欺取財
    罪之犯罪構成要件不相合致甚明。
  (四)被告丙○○部分：經查，被告丙○○所背書之前揭被告甲○○○簽發之支票一紙
    ，固於提示後遭退票而不獲兌現，已如前述；惟前揭支票既無受款人為自訴人之
    記載，難認與自訴人有何直接之關聯性，且被告丙○○於支票背面背書，其原因
    本有多端；縱自訴人取得該紙支票，亦僅屬其得依法向背書人即被告丙○○行使
    票據上權利（追索權）之民事問題，要與刑法上詐欺取財罪嫌無涉；且依自訴人
    自訴意旨，被告丙○○本即為自訴人之債務人，縱其於前揭支票背面背書，充其
    量亦僅以此作為清償債務之手段或憑證，尚無從藉此「詐得」其他額外之利益；
    此外，復查無任何證據足認被告丙○○於前揭支票背書之行為，有何「意圖為自
    己不法之所有」、「施用詐術」、或「致自訴人陷於錯誤」之可言，自難僅憑其
    背書之票據嗣經退票未能兌現等情，即遽認其有何自訴人所指之詐欺犯行。況且
    ，自訴人嗣亦自承：伊自訴被告丙○○詐欺，是希望被告丙○○出面解決債務問
    題等語（見本院九十一年十月八日訊問筆錄），更足見自訴人與被告丙○○二人
    間，純屬票據債權債務關係及其原因關係之民事糾葛，而與刑法上詐欺取財罪之
    犯罪構成要件不相合致甚明。
  (五)綜上所述，本件自訴人認被告等人涉犯詐欺取財罪嫌所憑之事證，均不能證明被
    告等人有其所指訴之犯行；此外，本院復查無其他積極證據足認被告等人涉有何
    詐欺取財犯行，被告等人犯罪嫌疑自屬不足，爰依首揭條文規定，裁定駁回自訴
    人之自訴。
據上論斷，應依刑事訴訟法第三百二十六條第三項、第二百五十二條第十款，裁定如
主文。
中      華      民      國      九十二      年    五    月      三十    日
                                        臺灣板橋地方法院刑事第一庭
                                            審判長法  官  梁 宏 哲
                                                  法  官  高 玉 舜
                                                  法  官  劉 景 宜
右正本證明與原本無異
如不服本裁定應於送達後五日內向本院提出抗告狀
                                                  書記官  劉 育 君
中      華      民      國      九十二      年    六    月       三     日


司法院資訊處製作；財團法人民間司法改革基金會備份。
